【裁判字號】    98,重上更(一),119
【裁判日期】    981223
【裁判案由】    土地所有權移轉登記等
【裁判全文】
臺灣高等法院民事判決             98年度重上更(一)字第119號
上  訴  人  丁○○
訴訟代理人  柏有為律師
            張峪嘉律師
上  訴  人  劉溫記祭祀公業
法定代理人  乙○○
            甲○○
            丙○○
訴訟代理人  楊金順律師
複  代理人  陳秀美律師
被上訴人    戊○○
上列當事人間請求土地所有權移轉登記等事件，上訴人對於中華
民國97年8 月22日臺灣臺北地方法院97年度重訴字第92號第一審
判決提起上訴，經最高法院第一次發回更審，本院於98年12月 9
日言詞辯論終結，判決如下：
    主      文
上訴駁回。
第二審及發回前第三審訴訟費用由上訴人連帶負擔。
    事實及理由
壹、程序部分：
一、上訴人劉溫記祭祀公業之法定代理人原為劉武男、劉宗燦、
    劉新梧，業經變更為乙○○、甲○○、丙○○，並據其等聲
    明承受訴訟，有民事聲明承受訴訟狀及臺北縣新店市公所函
    在卷（本院卷第23至24頁），核無不合。
二、按訴訟標的對於共同訴訟之各人必須合一確定者，共同訴訟
    人中一人之行為有利益於共同訴訟人者，其效力及於全體；
    不利益者，對於全體不生效力。民事訴訟法第56條第1項第1
    款定有明文。此所謂「訴訟標的對於共同訴訟之各人必須合
    一確定者」，係指共同訴訟之各人為一體，與他造間存有一
    個訴訟，或因共同訴訟之各人所受判決之效力及於他人之結
    果，法院就該訴訟標的所為之判決，對於該數人法律上不許
    有歧異者而言。倘其中一共同訴訟人之訴訟標的法律關係有
    無理由，影響及於另一共同訴訟人為訴訟標的法律關係之裁
    判結果時，因民事訴訟之目的在確定實體法上之權利義務關
    係，為合乎實體法意旨之判決，自應避免因訴訟程序之限制
    ，使法院所為之判決，與實體法規定有所違背。據此，民事
    訴訟法第56條第 1項所謂「訴訟標的對於共同訴訟之各人必
    須合一確定者」，在不同之訴訟標的相互間，雖存在有數訴
    訟標的，為使合於實體法上之規定，應綜合此數訴訟標的為
    觀察，再為有無民事訴訟法第56條第1項第1款規定適用之認
    定。本件被上訴人對上訴人丁○○及上訴人劉溫記祭祀公業
    起訴，分別請求確認丁○○與劉溫記祭祀公業買賣契約關係
    不存在；及本於被上訴人與劉溫記祭祀公業買賣契約法律關
    係，訴請劉溫記祭祀公業履行移轉土地所有權之義務。就訴
    訟標的而言，對丁○○、劉溫記祭祀公業部分則為各別，對
    丁○○部分為確認之訴，對劉溫記祭祀公業部分，則係本於
    買賣契約而為請求，構成客觀訴之合併。但劉溫記祭祀公業
    解除與丁○○間，因優先購買權行使所成立之買賣契約是否
    發生效力，在實體法上影響被上訴人本於買賣關係，請求劉
    溫記祭祀公業移轉土地所有權有無理由之結果，核諸前開說
    明，應認本件有民事訴訟法第56條第1項第1款規定之適用。
    故丁○○一人對原審敗訴判決提起上訴之有利益於共同訴訟
    人之行為，其效力及於全體，即劉溫記祭祀公業未提起上訴
    ，亦應併列為上訴人；被上訴人謂如認上訴人間買賣契約不
    存在，則劉溫記就移轉坐落臺北縣新店市○○段761、762、
    762之1地號3筆土地（下稱系爭3筆土地）敗訴部分因其未上
    訴而應已告確定云云，容有誤會，而劉溫記祭祀公業對被上
    訴人之請求為認諾之不利益行為，依上開規定，對於上訴人
    全體不生效力，合先敘明。
三、次按確認法律關係之訴，非被上訴人有即受確認判決之法律
    上利益者，不得提起之，民事訴訟法第247條第1項前段定有
    明文。查被上訴人主張其於民國（下同）96年 8月30日標得
    劉溫記祭祀公業所有，坐落臺北縣新店市○○段761、762、
    762之1、725、726、759、763地號共7筆土地（下稱系爭7筆
    土地，又其中762之1地號土地業於97年 7月16日逕為合併為
    762地號土地），因丁○○就上開土地其中系爭3筆土地與劉
    溫記祭祀公業間存有耕地租賃契約關係，依土地法第104 條
    規定就其所承租之系爭3 筆土地部分有優先購買權。因丁○
    ○一再主張其對系爭7 筆土地已行使優先購買權，致被上訴
    人得否基於買受人之地位，請求劉溫記祭祀公業移轉系爭3
    筆土地所有權發生不安之狀態，顯有訴請確認丁○○與劉溫
    記祭祀公業間，就系爭3 筆土地因行使優先購買權所成立之
    買賣契約關係不存在，以除去此不安狀態之確認利益，是被
    上訴人就本件訴訟有受確認判決之法律上利益。
貳、實體部分：
一、本件被上訴人起訴主張：伊於民國96 年8月30日向上訴人劉
    溫記祭祀公業購買系爭7 筆土地，因上訴人丁○○就上開系
    爭3 筆土地與上訴人劉溫記祭祀公業間存有耕地租賃契約，
    劉溫記祭祀公業遂於96年8月31日通知丁○○得就系爭3筆土
    地行使優先購買權。嗣丁○○於96年9月14日就系爭7筆土地
    均行使優先購買權，劉溫記祭祀公業於96年 9月27日通知丁
    ○○僅得優先購買其所承租之系爭 3筆土地，並催告其於文
    到15日內給付頭期款新台幣（下同）7,006,527 元，丁○○
    未為給付，劉溫記祭祀公業再於96年10月15日催告丁○○給
    付，丁○○仍未給付，劉溫記祭祀公業乃於96年11月 7日解
    除與丁○○間之買賣契約。詎丁○○卻表示其對系爭 7筆土
    地已行使優先購買權，致伊得否基於買受人之身分請求劉溫
    記祭祀公業移轉系爭 3筆土地所有權發生不安之危害，顯有
    訴請確認丁○○與劉溫記祭祀公業間就系爭 3筆土地因行使
    優先購買權所成立之買賣契約關係不存在，以除去此不安危
    險之必要。又伊與劉溫記祭祀公業間就系爭3 筆土地有買賣
    契約關係，劉溫記祭祀公業與丁○○間就系爭 3筆土地之買
    賣契約關係既不存在，劉溫記祭祀公業自應將系爭 3筆土地
    之所有權移轉登記與伊等情，求為確認丁○○與劉溫記祭祀
    公業間就系爭3 筆土地因行使優先購買權所成立之買賣契約
    關係不存在；及命劉溫記祭祀公業將系爭3 筆土地之所有權
    移轉登記與伊之判決。原審為被上訴人勝訴之判決。上訴人
    不服提起上訴。被上訴人於本院聲明：上訴駁回。
二、上訴人部分：
  (一)丁○○以：耕地三七五減租條例並未限制耕地所有人不得將
    耕地與其他土地一併出賣，或承租人不得於耕地所有人將出
    租耕地與其他土地一併出賣時，行使優先購買權，則耕地所
    有人將耕地出售時，承租人所得行使優先購買權之範圍，自
    應視耕地所有人與第三人是否將耕地與其餘土地一併出售列
    為典賣條件為據，並非當然限於承租人原所承租之耕地範圍
    內。劉溫記祭祀公業係將系爭7 筆土地一併標售與上訴人，
    且限制不得一部應買，伊對系爭7 筆土地自均有優先購買權
    等語，資為抗辯，並於本院聲明：(一)原判決廢棄。(二)被上訴
    人於第一審之訴駁回。
  (二)上訴人劉溫記祭祀公業則陳述略以：丁○○對系爭3 筆土地
    固有優先購買權，惟其行使優先購買權後並未給付價金，伊
    已解除與丁○○間因行使優先購買權所成立之買賣契約，將
    系爭3筆土地出賣予上訴人，同意移轉系爭3筆土地之所有權
    予被上訴人等語，並聲明：同意被上訴人之請求。
三、查系爭7 筆土地，為劉溫記祭祀公業所有，經派下員大會於
    96年8月12日決議按以底價每坪135,000元授權公業管理委員
    會出售，保證金2,500萬元，並定於96年8月30日公開標售，
    應買人須就全部7 筆土地合併應買，不得一部應買。被上訴
    人則於96年8月30日公開標售時以每坪138,200元得標。丁○
    ○就系爭 3筆土地與劉溫記祭祀公業間因有耕地租賃關係，
    故有優先承買權。又當時劉溫記祭祀公業管理人劉武男，同
    時為劉溫記祭祀公業管理委員會之主任委員，其依劉溫記祭
    祀公業規約第9 條、第10條規定，得單獨對外代表公業催告
    、發函。而劉溫記祭祀公業管理委員會主任委員劉武男於96
    年8月31 日以新店水尾郵局第301號存證信函（下稱301號信
    函）通知丁○○行使優先購買權，丁○○於96 年9月14日即
    以深坑郵局第61號存證信函（下稱61號信函）對系爭7 筆土
    地行使優先購買權。乃劉溫記祭祀公業於96 年9月27日以台
    北螢橋郵局（6支）106-8郵局第501號存證信函（下稱510號
    信函）通知丁○○僅對系爭3 筆土地有優先購買權，且催告
    於文到15日內給付價金7,006,527元，經丁○○於96年9月27
    日收受該存證信函。丁○○於96 年10月9日委託律師發函向
    劉溫記祭祀公業表示其對系爭7 筆土地應均有優先購買權，
    而通知劉溫記祭祀公業及各管理人應通知丁○○簽約繳納買
    賣價金；復於96年10月11日再次委託律師發函向劉溫記祭祀
    公業表示其對系爭7 筆土地應均有優先購買權，而通知劉溫
    記祭祀公業及各管理人應於文到15日內通知與丁○○簽約事
    宜。劉溫記祭祀公業再於96年10月15日以存證信函催告丁○
    ○於文到15日內就系爭3筆土地給付價金7,006,527元，經丁
    ○○於96年10月16日收受該存證信函。劉溫記祭祀公業委任
    律師於96 年11月7日發函通知丁○○，表示丁○○未於期限
    內給付價金，其優先購買權已視為放棄，並依民法第254 條
    規定解除與丁○○間買賣契約等情，有土地登記簿謄本、劉
    溫記祭祀公業管理委員會第六屆第一次派下員臨時大會會議
    紀錄、證明書、租約、存證信函、回執、查詢掛號郵件單、
    律師事務所函等件為證（見原審卷第6至34、63至111頁），
    復為兩造所不爭執，堪認為真正。
四、被上訴人主張上訴人丁○○與劉溫記祭祀公業間就系爭3 筆
    土地買賣契約業經合法解除而不存在，上訴人劉溫記祭祀公
    業應將系爭3 筆土地移轉登記予其等語，則為上訴人所否認
    ，並以前詞置辯，是本件所應審究者核為：(一)丁○○是否因
    公開標售要件之規定，而得主張就系爭 7筆土地均得一併購
    買，或僅就其所承租耕地即系爭 3筆土地有優先購買權？(二)
    被上訴人主張丁○○未依限繳納買賣價金，劉溫記祭祀公業
    於96年11月7日依民法第254條規定解除與丁○○間買賣契約
    ，已生效力，是否可採？即被上訴人求為確認丁○○與劉溫
    記祭祀公業間就系爭3 筆土地之買賣契約關係不存在，有無
    理由？(三)被上訴人本於買賣契約法律關係，請求劉溫記祭祀
    公業將系爭3 筆土地所有權移轉登記予被上訴人，是否有據
    ？
五、經查：
  (一)上訴人丁○○尚不因公開標售要件之規定，而得主張就系爭
    7筆土地均得一併購買，僅就其所承租耕地即系爭3筆土地有
    優先購買權：
    1.劉溫記祭祀公業於96年8月30日就系爭7筆土地進行公開標
      售時，依其製作之標單內容除就必要之事項：土地標示、
      底價、保證金、競標名單及價格、最高標、見證人及日期
      之記載外，並於土地標示欄之下方註記：「註：(1)投標人
      不得僅就上揭土地中部分地號為投標，須一併投標購買，
      否則視同棄權。(2)上揭土地目前仍有佃農耕作，取得最高
      標者仍須俟承租人棄權後，始得認定得標。」（見原審卷
      第190頁、第191頁）是該註記內容核為標售條件之一，堪
      予認定。
    2.惟按土地法第104條第1項規定：「基地出賣時，地上權人
      、典權人或承租人有依同樣條件優先購買之權。房屋出賣
      時，基地所有權人有依同樣條件優先購買之權。其順序以
      登記之先後定之。」，又同法第107 條就耕地租賃契約之
      耕地出租人出賣耕地時，則規定：「出租人出賣或出典耕
      地時，承租人有依同樣條件優先承買或承典之權。第一百
      零四條第二項之規定，於前項承買承典準用之。」，耕地
      三七五減租條例第15 條第1項亦明文規定：「耕地出賣或
      出典時承租人有優先承受之權，出租人應將賣典條件以書
      面通知承租人，承租人在十五日內未以書面表示承受者，
      視為放棄。」，核上述耕地承租人優先購買權相關規定之
      立法意旨，係為使土地之利用與其所有權歸併於一個主體
      ，藉以發揮土地之利用價值。據此，所謂耕地出賣時，耕
      地承租人有依同樣條件優先購買之權，除該耕地有不能分
      割之情形外，承租人之優先購買權，應限於其所承租範圍
      內之耕地；且此種耕地承租人之優先購買權以土地所有人
      與承租人間有租賃關係存在為要件（最高法院77年度台上
      字第842 號判決、同院80年度台上字第2817號判決參照）
      。是耕地承租人依土地法第107 條或耕地三七五減租條例
      第15條規定主張優先購買權者，以其對於該耕地有租賃關
      係存在為要件，倘其對於該耕地無租賃關係，即無優先購
      買權可言。查丁○○僅對於系爭3 筆土地有耕地租賃關係
      存在，有耕地租約附卷可稽（見原審卷第17頁），其對於
      其餘4 筆土地並無耕地租賃關係，足認被上訴人主張丁○
      ○僅對系爭3筆土地有優先購買權，至於對其餘4筆土地則
      無優先購買權等語為可採。至於系爭標單固註記「投標人
      不得僅就上揭土地中部分地號為投標，須一併投標購買，
      否則視同棄權」，惟此核屬對投標人之限制，與優先購買
      權之範圍尚屬無涉。
    3.上訴人丁○○固辯稱縱認其僅就系爭 3筆土地有優先購買
      權，但本件亦應適用與被上訴人同一典賣條件，即就系爭
      7筆土地須一併購買云云。然查：
      (1)劉溫記祭祀公業標售系爭7筆土地之條件，雖限制應買
        人須就全部7筆土地一起投標應買，惟並未載明耕地承
        租人所享有之優先購買權範圍係及於系爭7筆土地之全
        部，亦未記載承租人須就系爭7筆土地一併購買。
      (2)96 年8月30日開標當日，係由曾海光律師主持，此為兩
        造所不爭。開標日在場之證人金中玉證稱：「我確定當
        天主持開標的律師，在開標當中說佃農有優先承購的權
        利，有跟3家投標者說，這7筆土地只能一起賣，當時好
        像有佃農的問題，開標至決標我全程在場，從早上約9
        點開始開到11點半，那位主持開標的律師開標之前有說
        ，因為有佃農的關係，這7筆土地若佃農要買的話，那7
        筆土地要一起處理，不能分開處理，這是大概的方向，
        細節記得不是很清楚，」等語，嗣稱：「（被上訴人問
        ：請證人確認，當天主持律師關於佃農問題是否講的與
        祭祀公業劉溫記位於新店市○○段土地標售內容的註(1)
        、(2)內容一樣？）我記得有提到一起買賣，大概是跟標
        售內容一致。」等語（見原審卷第162至163頁），尚無
        法對曾海光律師是日所陳述之確切內容詳為勾稽。
      (3)證人蕭文興，即受訴外人基督教新店行道會張茂松牧師
        之委託至現場投標者於原審亦證稱：「（問：曾律師是
        否有說如果佃農要買土地的話，佃農要買全部？或是購
        買他們承租的土地即可？）沒有。」、「（上訴人丁○
        ○訴訟代理人柏有為律師問：你是否有印象，我在投標
        前有舉手問曾海光律師，其中有幾筆土地有三七五租約
        ，如果他們要行使優先購買權，可以買全部的土地，得
        標的人得標也沒有用？曾律師如何回答？）柏律師有問
        曾律師這樣的問題，但是我只記得曾律師回答一次投標
        要買七塊，三七五減租的土地要經過佃農同意，不然標
        到也沒有用，至於其他部分我忘記了。」等語（見原審
        卷第164 頁背面），是依其證述，曾海光律師並未提及
        系爭7筆土地上之承租人須就7筆土地一併購買。
      (4)訊之證人劉新瑞即劉溫記祭祀公業之委員，在原審證稱
        ：「…當天投標大約10點多開始大約11點半左右結束，
        當天是被上訴人得標，當天主持的曾律師拿了一張標單
        ，照著標單唸，說：7 筆要一起投標，不能單獨投標，
        此塊有佃農，待與佃農協商後才能簽買賣契約；這是當
        天曾律師表達的大概的意思。我知道當天賣的7 筆土地
        上有兩個佃農，…當天曾律師就是唸標單的內容，曾律
        師當天沒有告訴在場的人佃農可以買的土地有哪幾筆。
        」等語（見原審卷第230 頁背面），益見主持開標之曾
        海光律師僅係宣讀前開標單註記內容，尚未曾言及佃農
        行使優先購買權之土地確切範圍是否及於系爭7 筆土地
        。此與證人甲○○即劉溫記祭祀公業常務監事委員同一
        期日到場證述之情節大致相符。
      (5)綜前開證人所述情節，堪認主持系爭7 筆土地標售開標
        事宜之人，在開標日並未提及耕地承租人優先購買權具
        體範圍，而劉溫記祭祀公業提供投標者使用之標單，亦
        未載明耕地承租人所享有之優先購買權範圍係及於系爭
        7 筆土地之全部或須一併購買。故上訴人丁○○前開所
        辯，洵無足採。
      (6)至於上訴人丁○○雖舉證人李英立證述，謂曾海光律師
        曾說要買就要一起買云云。惟查證人李英立於本院前審
        係證稱：主持律師曾說要買就要一起全部買，但不記得
        是指佃農或投標者（見本院前審卷55頁），自不足為上
        訴人有利之認定。參酌證人即主持是次公開標售之曾海
        光律師亦於本院前審時到庭證稱：不記得上訴人訴訟代
        理人柏律師是否曾發言表示如佃農行使優先購買權，得
        標者是否可以就系爭7 筆土地全部優先購買；派下員會
        議決議7 筆土地一起賣，故其建議（標單）加註（見本
        院前審卷第75頁正反面）等語，殊難認上訴人丁○○抗
        辯其就其餘4筆土地，應與系爭3筆土地一併購買等語為
        可取。
    4.上訴人丁○○復抗辯：劉溫記祭祀公業於96年8月31日通
      知其就系爭7筆土地行使優先購買權，其優先購買權之範
      圍及於全部七筆土地等語，並提出上開301號信函為證為
      證（見本院卷第63至64頁）。惟查：
      (1)上訴人劉溫記祭祀公業係以同一封310 號信函同時寄送
        系爭3筆土地承租人即上訴人丁○○，與725地號土地承
        租人劉盛耀，其內容係記載「本管委會已於96 年8月30
        日就台端等以耕地三七五減租條例規定所承租土地在內
        之台北縣新店市○○段725、726、759、761、762、762
        -1及763等7筆土地，面積共計10144.47平方公尺，依本
        管委員所決議之出賣條件，即投標者不得僅就上揭土地
        中部分地號為投標，須一併投標購買，進行公開拍賣程
        序，並已拍定，其購買上揭七筆土地每坪之單價為新台
        幣（下同）壹拾參萬捌仟貳佰元正，保證金為貳仟伍佰
        萬元，特依上開條例之規定，將上揭典賣條件通知台端
        二人，若台端等二人中之任一人同意依上揭典賣條件購
        買，應於收悉本函之日起15日內，以書面函告本管委會
        同意依上開典賣條件購買，否則視為棄權，及同意前揭
        拍定人已依上開典賣條件購得上揭七筆土地」（見原審
        卷第63至64頁），初無上訴人丁○○及訴外人劉盛耀均
        得優先購買系爭7 筆土地之意；核其內容亦無非係依耕
        地三七五減租條例規定，將前開典賣條件通知上訴人及
        訴外人劉盛耀，自不足遽認上訴人丁○○須一併購買或
        得一併購買系爭7筆土地。蓋訴外人劉盛耀亦為725地號
        土地承租人而有優先購買權，堪認被上訴人主張劉溫記
        祭祀公業並無讓上訴人及訴外人劉盛耀均得優先購買系
        爭7筆土地之意等語非虛。
      (2)況上訴人劉溫記祭祀公業管理人當時管理人劉武男亦於
        96年9月17日代表祭祀公業劉溫記以上開510號存證信函
        向上訴人丁○○更正：「依耕地三七五減租條例第十五
        條第一項規定，台端僅能就承租之臺北縣新店市○○段
        761、762、762之1地號土地主張優先承購，其餘725、
        726、759、763地號，台端並無優先承購權…」等語（
        見原審卷第67頁）。觀諸劉溫記祭祀公業派下員大會於
        96 年8月12日所為決議內容，亦未見有耕地承租人得就
        系爭七筆土地一併行使優先購買權之公開標售條件，有
        該次派下員臨時大會會議記錄附卷可證（見原審卷第9
        至15頁）。是上訴人丁○○上開抗辯無足採信。
      (3)至於上訴人丁○○復舉劉溫記祭祀公業與被上訴人就72
        5地號等4筆土地簽訂之不動產買賣契約書第7條第8項約
        定「坐落台北縣新店市○○段761、762、762-1 地號面
        積2841.10 ㎡而之土地亦為甲方（即被上訴人）得標，
        但與佃農發生優先承買與否之爭議，待確定佃農不得優
        先承買後，再行簽約」（見本院卷第46頁），而謂上訴
        人丁○○之承買條件，應與被上訴人同，即全部系爭7
        筆土地須合併購買，並舉最高法院88年台上字第2126號
        判決其得適用與被上訴人同一賣典條件云云。然本件與
        最高法院上開判決係關於基地與建築改良物合併出售情
        形已有不同，尚不得比附援引；參以法律賦予耕地承租
        人有優先承買權，目的核係在於使土地之利用與其所有
        權歸併於一個主體，故非上訴人丁○○承租之其餘4 筆
        土地部分，尚難認亦同受此保護。所謂同一賣典條件，
        此應係指上訴人丁○○得以相同價金買受系爭3 筆土地
        之謂，遑論上訴人劉溫記祭祀公業初無令承租人須合併
        購買系爭7 筆土地之意，上訴人丁○○此部分抗辯，殊
        難採信。
  (二)上訴人間之買賣契約業經劉溫記祭祀公業於96年11月7日合
    法解除而不存在：
    1.按依行使優先承買權所成立之契約，與當事人任意所成立
      之契約，性質並無不同，若該契約有解除原因，非不得將
      其解除（最高法院66年台上字第3681號判例意旨參照）；
      又民法第254 條規定：「契約當事人之一方遲延給付者，
      他方當事人得定相當期限催告其履行，如於期限內不履行
      時，得解除其契約。」，合先敘明。
    2.劉溫記祭祀公業管理人代表劉溫記祭祀公業先後二次於96
      年9月27日、96年10月15函催上訴人丁○○僅對系爭3筆土
      地有優先購買權，且催告於文到15日內給付價金7,006,52
      7元（見原審卷第20 頁至第30頁），均經上訴人收受而未
      依限給付等情，為兩造所不爭。依上開說明，自足認上訴
      人丁○○已陷於給付遲延。是以，上訴人劉溫記祭祀公業
      委任律師於96 年11月7日發函通知上訴人丁○○，表示上
      訴人丁○○未於期限內給付價金，其優先購買權已視為放
      棄，並依民法第254 條規定解除與上訴人丁○○間買賣契
      約，自已發生解除之效力，劉溫記祭祀公業與上訴人丁○
      ○間買賣契約關係自已經前者行使契約解除權而消滅。上
      訴人丁○○雖辯稱劉溫記祭祀公業僅就系爭3筆而非系爭7
      筆土地為催告，非依債務本旨，不生催告之效力云云。惟
      查上訴人僅就系爭3 筆土地得主張優先購買權，不得主張
      得一併購買其餘4 筆土地，應認劉溫記祭祀公業所為催告
      係符合債之本旨，上訴人丁○○此部分所辯，亦無足取。
      故被上訴人求為確認上訴人丁○○與劉溫記祭祀公業間就
      系爭3 筆土地因行使優先購買權所成立之買賣契約關係不
      存在，自屬有據。
  (三)劉溫記祭祀公應將系爭3筆土地所有權移轉登記予被上訴人
    ：
    按劉溫記祭祀公業與丁○○間因行使優先購買權所成立之買
    賣契約關係，業由劉溫記祭祀公業解除而消滅，已如前述，
    是被上訴人與劉溫記祭祀公業間前所存在之買賣契約自未受
    影響，劉溫記祭祀公業依民法第348條第1項規定，自負有依
    約將系爭3筆土地所有權移轉登記與被上訴人之義務。
  (四)綜上，劉溫記祭祀公業就系爭7 筆土地之公開標售，雖限制
    應買人須就全部7 筆土地合併應買，但優先購買權人即上訴
    人丁○○並不受此要件限制，未就全部7 筆土地均享有優先
    購買權，僅就其所承租之系爭3 筆土地有優先購買權，是被
    上訴人主張上訴人丁○○與劉溫記祭祀公業間買賣契約關係
    既已由劉溫記祭祀公業依民法第254 條規定解除而消滅，其
    與劉溫記祭祀公業間前所存在之買賣契約未受影響等語，自
    屬可信，被上訴人請求劉溫記祭祀公業依民法第348條第1項
    規定，依約將系爭3 筆土地所有權移轉登記與被上訴人，為
    有理由。
六、綜上所述，被上訴人主張其經公開投標程序買受系爭7 筆土
    地，丁○○僅得優先購買系爭3 筆土地，惟其未依約繳納價
    金，業經劉溫記祭祀公業合法解除買賣契約，劉溫記祭祀公
    業應將系爭3 筆土地所有權移轉登記予被上訴人，為可採；
    上訴人丁○○抗辯其與劉溫記祭祀公業間，就系爭7 筆土地
    間存有買賣契約關係，要不足取。從而，被上訴人依民事訴
    訟法第247 條之規定，請求確認丁○○與劉溫記祭祀公業間
    ，就系爭3 筆土地之買賣契約關係不存在，並本於買賣契約
    之法律關係，請求劉溫記祭祀公業應將系爭3 筆土地所有權
    移轉登記予被上訴人，洵屬有據，應予准許。是則原審判為
    被上訴人勝訴之判決，於法並無不合。上訴意旨指摘原判決
    不當，求予廢棄改判，為無理由，應予駁回。
七、本件為判決之基礎已臻明確，兩造其餘之陳述及所提其他證
    據，經本院斟酌後，認為均於判決之結果無影響，亦與本案
    之爭點無涉，自無庸逐一論述，併此敘明。
據上論結，本件上訴為無理由，依民事訴訟法第449條第1項、第
78條、第85條第2項，判決如主文。
中    華    民    國    98    年    12    月    23    日
                  民事第二庭
                        審判長法  官  吳謙仁
                              法  官  李瓊蔭
                              法  官  黃莉雲
正本係照原本作成。
如不服本判決，應於收受送達後20日內向本院提出上訴書狀，其
未表明上訴理由者，應於提出上訴後20日內向本院補提理由書狀
（均須按他造當事人之人數附繕本）上訴時應提出委任律師或具
有律師資格之人之委任狀；委任有律師資格者，另應附具律師資
格證書及釋明委任人與受任人有民事訴訟法第466條之1第1項但
書或第2項（詳附註）所定關係之釋明文書影本。
中    華    民    國    98    年    12    月    23    日
                              書記官  周月琴
附註：
民事訴訟法第466條之1（第1項、第2項）：
對於第二審判決上訴，上訴人應委任律師為訴訟代理人。但上訴
人或其他法定代理人具有律師資格者，不在此限。
上訴人之配偶、三親等內之血親、二親等內之姻親，或上訴人為
法人、中央或地方機關時，其所屬專任人員具有律師資格並經法
院認為適當者，亦得為第三審訴訟代理人。

司法院資訊處製作；財團法人民間司法改革基金會備份。
